臺灣臺南地方法院民事判決　九十一年度重訴字第四七五號
　　原　　　告　南莊營造股份有限公司
　　法定代理人　甲○○
　　法定代理人　周權英
右當事人間請求給付補償金事件，本院判決如左：
    主    文
原告之訴及假執行之聲請均駁回。
訴訟費用由原告負擔。
    事實及理由
一、本件原告起訴主張：被告即前台灣省交通處公路局西部濱海公路南區工程處（嗣
    變更為交通部公路總局西部濱海公路南區臨時工程處）為興建西濱快速公路（WH
    67）朴子溪橋及引道工程（以下簡稱系爭工程），透過公開招標方式將系爭工程
    交由原告承攬，合約金額為新台幣（以下同）七億一千七百八十一萬八千五百零
    六元，合約工期九００日曆天。本件工程自八十四年四月一日開工以來，期間因
    種種非可歸責於原告之因素，如因配合耐震設計修正橋墩柱箍筋、用地範圍居民
    阻撓施工、局供材料鋼筋逾期、第一次變更設計、局供材料（AC-10）供應不及
    、左側農路增設邊溝等，工期展延計四八０天，扣除逾期天數三四天（罰款金額
    二千三百八十萬三千二百二十元），共延誤原告工期四四六天，而因工期大幅展
    延，致原告管銷費用、利息等巨額增加；又因政府於八十六年政策變更，全面禁
    採砂石，造成砂石價格上漲致原告支出額外費用。系爭工程有關砂石價格上漲補
    償事宜，於招標文件與契約內雖未有明定物價指數調整執行原則之適用，惟對於
    砂石價格上漲之物價補償事宜，交通部訂有「交通部暨所屬各機關因應國內砂石
    價格上漲之物價補償或調整方案」在案，被告既屬交通部所屬機關，自應依該函
    令辦理；且行政院公共工程委員會亦曾建議被告比照高速公路局及國道新建工程
    局之做法並依「採購申訴審議委員會於八十八年十月二十八日第六次會議就砂石
    風波議題所作決議」研究辦理，故基於上揭調整方案，被告應給付砂石價格上漲
    物價補償金額六百六十四萬八千三百七十八元。因被告改變原訂施作時程之計劃
    ，將系爭工程期限往後延展，致使承攬人無法依原契約履行，此工程時程發生變
    更洵與原告投標當時所預見之情況截然不同，因本案工期展延，致原告相關費用
    （Time-Related  Cost）相對增加，而依合約單價比例分析，系爭工程契約項目
    中第一一二、一一四、一二一、一二二、一二三等五項均屬因工期展延而需額外
    增加之成本，另專案申請引進之外籍勞工於展延期間之支出費用亦有相同屬性，
    共計四千六百五十一萬八千五百九十七元，爰依民法第二二七條之二情事變更原
    則之規定，請求被告補償（賠償）原告之損害。並聲明：被告應給付原告五千三
    百十六萬六千九百七十五元，及自八十八年七月三十一日起至清償日止按年利率
    百分之五計算利息；願供擔保，請准宣告假執行。
二、被告則以：系爭工程於八十四年四月一日開工、八十八年一月九日竣工，八十八
    年七月三十日驗收。因原告逾期完工六十九天，被告依約須予罰款，金額四千八
    百三十萬六千四百九十九元，原告以工程因多項非可歸責之因素而逾期為由，向
    行政院公共工程委員會聲請調解，請求減少逾期罰款，經調解後，被告允給不罰
    之工期三十五天，逾期罰款減少為二千三百八十萬三千二百零二元，九十年二月
    六日，原告申請由尾款中扣除，被告乃將工程尾款三千九百七十萬八千四百九十
    七元扣除二千三百八十萬三千二百零二元逾期罰款後，於九十年二月十日給付剩
    餘工程尾款一千三百六十七萬四千三百零六元完畢，同日並解除銀行之履約保證
    金保證責任。至此，被告就系爭工程之工程款給付義務，已全部清償而消滅。按
    情事變更原則之適用，依司法實務之見解，均認為法律行為成立後，因情事變更
    依原有效果而為給付顯失公允，當事人得求為增減給付者，係指債之關係未因清
    償或其他行為而歸消滅之情形始得為之；否則，即無請求增減給付之可言。依本
    工程合約附件－施工說明書第1.01章第3.2節規定：「如因本局所供之材料供應
    不足或其他非承包商之責任，而影響部分或整個工程之進行時，得按實際情形經
    核定免計日數，承包商仍應於各該原因消失後全力趕辦，不得因此提出賠償損失
    或停止結算要求」、工程合約補充說明第二條第六款亦規定：「局供材料由於供
    應商無貨，對工程之進行可能產生之任何影響或損失酌請延長工期外，承包商不
    得要求任何補償」。本件被告之工程款債務，已於九十年二月十五日，全部清償
    完畢，給付義務消滅，已如前述，原告再以所謂情事變更原則，請求被告給付砂
    石價格上漲補償及工期延展管銷費用云云，非但與約定不合，且與上揭司法實務
    見解有違，自非可採等語資為抗辯。並聲明：原告之訴及假執行之聲請均駁回；
    如受不利判決，願供擔保請准免為假執行。
三、兩造不爭執之事實：被告為興建系爭工程，透過公開招標方式將系爭工程交由原
    告承攬，合約金額為七億一千七百八十一萬萬八千五百零六元，合約工期九百日
    曆天。系爭工程於八十四年四月一日開工、八十八年一月九日竣工，八十八年七
    月三十日驗收。因原告逾期完工六十九天，被告依約須予罰款，金額四千八百三
    十萬六千四百九十九元，原告以工程因多項非可歸責之因素而逾期為由，向行政
    院公共工程委員會聲請調解，請求減少逾期罰款，經調解後，被告允給不罰之工
    期三十五天，逾期罰款減少為二千三百八十萬三千二百零二元，九十年二月六日
    ，原告申請由尾款中扣除，被告乃將工程尾款三千九百七十萬八千四百九十七元
    扣除二千三百八十萬三千二百零二元逾期罰款後，於九十年二月十日給付剩餘工
    程尾款一千三百六十七萬四千三百零六元完畢，同日並解除銀行之履約保證金保
    證責任。
四、得心證之理由：
    本件兩造所爭執之處，應在於被告給付系爭工程工程款完畢後，原告得否依民法
    第二百二十七條之二之規定，請求被告增加給付？兩造於訂約時已約定，如因被
    告所供之材料供應不足或其他非承包商之責任，而影響部分或整個工程之進行時
    ，僅得按實際情形經核定免計日數（或酌請延長工期），原告是否仍得依民法第
    二百二十七條之二之規定，請求被告增加給付？
（一）、按復員後辦理民事訴訟補充條例第十二條所稱情事變更發生於確定判決之事
        實審言詞辯論終結後者，為該確定判決之既判力所不及，故命債務人給付之
        確定判決，雖曾依情事變更之法則增加給付，然如該判決之事實審言詞辯論
        終結給付義務消滅前情事又有變更者，法院仍得是另一訴訟事件，依同條之
        規定為增減給付或變更其他原有效果之判決。所謂法律成立後，因情事變更
        依原有效果而為給付顯失公允，當事人得請求為增減給付之判決，係指債之
        關係未因清償或其他行為而歸消滅之情形始得為之。否則，即無請求增減給
        付之可言。兩造間系爭借款之債，既已不存在，則上訴人猶復請求按物價指
        數計算請求增加給付，顯屬無可准許（院解字第三八二九號解釋、最高法院
        台上字第一００五號判決參照）。原告自承系爭工程約定之工程款被告已全
        部給付完畢，則被告依工程合約所定之工程款給付義務已經消滅，揆諸首開
        說明，原告自不得再依情事變更原則，請求被告增加給付。況原告之前因系
        爭工程逾期完工，被告欲依約對其罰款時，曾以被告為相對人向行政院公共
        工程委員會申請調解，其陳述工程逾期之原因，亦為政府禁止開採砂石、民
        眾抗爭致變更設計、及天災、地質、水流等因素，兩造並以減少逾期罰款三
        十五天達成調解，此為原告所不爭執，足認兩造就工期延展或工程逾期完工
        因素所衍生之問題及權利義務，已因該調解之成立，而有了結之共識與協議
        ，被告並已依調解內容，給付工程尾款完畢。今原告於順利領取全部工款尾
        款後，始又以政府禁止開採砂石等原因，致系爭工程逾期完工為由，起訴請
        求增加各項管銷費用云云，實有違誠實信用原則。
（二）、按契約成立後，情事變更，非當時所得預料，而依其原有效果顯失公平者，
        當事人得聲請法院增、減其給付或變更其他原有之效果，民法第二百二十七
        條之二第一項固定有明文。惟兩造簽訂之工程合約附件－施工說明書第1.01
        章第3.2節規定：「如因本局（指被告）所供之材料供應不足或其他非承包
        商之責任，而影響部分或整個工程之進行時，得按實際情形經核定免計日數
        ，承包商仍應於各該原因消失後全力趕辦，不得因此提出賠償損失或停止結
        算要求」、工程合約補充說明第二條第六款亦規定：「局供材料由於供應商
        無貨，對工程之進行可能產生之任何影響或損失酌請延長工期外，承商不得
        要求任何補償」，此有工程合約附件－施工說明書及工程合約補充說明在卷
        可稽，並為原告所不爭執。兩造於訂約當時，即已約定，如因被告所供之材
        料供應不足或其他非原告之責任，而影響部分或整個工程之進行時，僅得按
        實際情形經核定免計日數（或酌請延長工期），原告仍應於各該原因消失後
        全力趕辦，不得因此提出賠償損失或停止結算要求或要求任何補償。足見兩
        造於簽訂系爭工程合約時，雙方即預見情事可能有所變更，雙方對因非原告
        之責任，而影響部分或整個工程之進行時，應如何處理，已有約定，自無民
        法第二百二十七條之二之適用。
五、綜上所述，原告依據民法第二百二十七條之二之規定，請求被告給付原告五千三
    百十六萬六千九百七十五元，及自八十八年七月三十一日起至清償日止按年利率
    百分之五計算利息，即屬無據，應予駁回。而其假執行宣告之聲請亦失所依附，
    應併予駁回。
六、兩造其餘之主張及提出之攻擊防禦方法，均不影響本院所為之前開判斷，自無再
    一一審論之必要，附此敘明。
七、訴訟費用負擔之依據：民事訴訟法第七十八條。
中　　　華　　　民　　　國　　九十一　　年　　　九　　　月　　 十八     日
                                臺灣臺南地方法院民事第四庭
~B法　　　官　蘇正賢
右為正本係照原本作成
如對本判決上訴，須於判決送達後廿日內向本院提出上訴狀（應附繕本）。
中　　　華　　　民　　　國　　九十一　　年　　　九　　　月　　 十九     日
~B法院書記官　林木村
